臺灣高等法院高雄分院刑事判決　　　　100年度上訴字第556號
上　訴　人　臺灣高雄地方法院檢察署檢察官
上　訴　人
即　被　告　沈朝文
選任辯護人　劉新安律師
上列上訴人因被告殺人未遂案件，不服臺灣高雄地方法院99年度
訴字第1224號中華民國100年1月24日第一審判決（起訴案號：臺
灣高雄地方法院檢察署99年度調偵字第498 號），提起上訴，本
院判決如下：
     主  文
上訴駁回。
     事  實
一、沈朝文與施葉春枝為隔鄰鄰居，沈朝文因反對其女與施葉春
    枝之大兒子交往，且認其女離家出走係受施葉春枝母、子慫
    恿，遂心生不滿。民國98年11月23日下午7 時5 分許，沈朝
    文見施葉春枝站在高雄市岡山區興北巷617 弄7 號住處門前
    ，沈朝文即向施葉春質問其女行蹤，2 人進而發生口角，沈
    朝文復聽施葉春枝回稱：「你女兒自己要讓我兒子載去朋友
    那裏，是她自己自願的」等語，一怒之下，竟基於殺人犯意
    ，先將施葉春枝拖至其住處前（即同弄8 號），再自門旁矮
    樹上取出其所有斧頭1 把（全長34公分，木質握柄長30公分
    ，鐵質斧身高4 公分、長13公分，開鋒之一端刃口長6 公分
    ）由右上往左下猛力朝施葉春枝揮砍，致施葉春枝受有左耳
    割裂傷（7 ×3 ×2 公分）併左後頭部撕裂傷（1.5 ×1 公
    分）、顱骨骨折、左前額撕裂傷（3 ×0.5 公分）、左肩撕
    裂傷（3 公分），適鄰人劉台成聽聞爭吵聲外出，見狀後立
    即上前攔阻及將沈朝文拖至巷口，沈朝文始未繼續砍殺。隨
    後，施葉春枝之子施吉賢聽見呼叫而至門外，旋上前為施葉
    春枝止血，詎沈朝文見施吉賢出現，竟擺脫劉台成之攔阻衝
    向施吉賢身旁，另基於殺人犯意，高舉斧頭由上往下正面朝
    施吉賢之頭部揮砍，因施吉賢及時後退閃避而未遭擊中，沈
    朝文猶不罷手，再持斧頭逼近朝施吉賢頭部砍下，仍因施吉
    賢倒退閃避而揮空，而後施吉賢已無處可退，因而蹲在停放
    路旁之機車後方，沈朝文復持斧頭第3 次朝施吉賢頭部砍下
    ，施吉賢即橫舉左臂抵擋護住頭部，致左前臂遭斧頭砍中而
    受有開放性傷口2 公分，沈朝文第4 次舉起斧頭欲繼續砍殺
    施吉賢時，即經劉台成攔阻及拉至巷口，劉台成並奪下沈朝
    文所持斧頭，沈朝文始未繼續砍殺施吉賢。嗣施葉春枝經送
    醫急救乃未造成死亡結果而未遂。隨後，沈朝文於上開犯行
    遭有偵查犯罪職權之機關或公務員發覺前，主動至高雄市政
    府警察局岡山分局嘉興派出所向員警呂錦河自首，因而知悉
    上情，並扣得沈朝文所有斧頭1 把。
二、案經高雄市政府警察局岡山分局報請臺灣高雄地方法院檢察
    署檢察官偵查起訴。
     理  由
一、證據能力之說1 明：義大醫院診斷證明書、義大醫院99年11
    月4 日函固係被告以外之人於審判外之書面陳述，然其內容
    係依從事醫療業務之醫師於業務過程所製作之病歷紀錄文書
    製作，而該病歷記錄時並無預見日後將作為證據之偽造動機
    ，其虛偽之可能性較小，且如讓從事治療之醫師以口頭方式
    在法庭上再重述過去之事實，實際上有其困難，具有一定程
    度之不可代替性，復無顯不可信之情況，依刑事訴訟法第15
    9 條之4 規定，上開文書應具有證據能力。
二、訊據上訴人即被告（下稱被告）沈朝文否認有殺人未遂之犯
    行，辯稱其因情緒失控，因而持斧頭傷害被害人施葉春枝，
    並無殺被害人施葉春枝之意，另其係見施吉賢衝向其住處門
    口，誤認施吉賢將不利其妻子，故揮舞斧頭阻止施吉賢，不
    慎揮砍施吉賢手臂受傷，並無殺施吉賢之意等語。
三、經查：
    (一)被告沈朝文於上開時、地持斧頭先後朝揮砍被害人施葉春
      枝、施吉賢，致被害人施葉春枝受有左耳割裂傷（7 ×3
      ×2 公分）併左後頭部撕裂傷（1.5 ×1 公分）、顱骨骨
      折、左前額撕裂傷（3 ×0.5 公分）、左肩撕裂傷（3 公
      分），經送醫急救後未造成死亡結果，被害人施吉賢則受
      有左前臂開放性傷口2 公分等事實，分據證人即被害人施
      葉春枝、施吉賢於原審審理中結證及證人即在場目擊之劉
      台成於原審、本院審理中結證陳述明確（見原審訴字卷第
      77－124 頁、本院卷第77－79頁），並有義大醫院診斷證
      明書附卷可稽（見警卷第28、29頁），復有斧頭1 把扣案
      可佐；又被告沈朝文亦坦承上開情節，此部分自堪以認定
      。
    (二)被告沈朝文固辯稱其因情緒失控，因而持斧頭傷害被害人
      施葉春枝，並無殺被害人施葉春枝之意等語。惟觀諸被告
      沈朝文所持之斧頭全長34公分（其中握柄長30公分），握
      柄前端為鐵質斧身高4 公分、長13公分，開鋒之一端刃口
      長6 公分，有扣案斧頭照片在卷可憑（見警卷第27頁），
      亦經原審勘驗及製有勘驗筆錄在卷可稽（見原審訴字卷第
      209 頁），再參以斧頭一般係用以砍斷或劈開堅硬之木質
      ，故斧頭之鐵質部分屬實心、重量較重之利器；又人之頭
      部屬重要部位，如受利斧猛力砍劈，將可能造成頭、頸部
      動脈斷裂大出血，甚或失血過多死亡，此乃一般常人可得
      而知之情，被告沈朝文自無不知之理。另參諸被害人施葉
      春枝係年約50歲之女子，而被告沈朝文亦為50餘歲之男子
      ，衡情，被告沈朝文於身材及體力已具有天生之優勢，且
      被害人施葉春枝與被告沈朝文發生口角時並未持任何兇器
      ，被告沈朝文實無取出斧頭揮舞之必要，況被害人施葉春
      枝遭被告沈朝文持斧頭揮砍後，受有左耳割裂傷（7 ×3
      ×2 公分）併左後頭部撕裂傷（1.5 ×1 公分）、顱骨骨
      折、左前額撕裂傷（3 ×0.5 公分）、左肩撕裂傷（3 公
      分），被害人施葉春枝所受傷勢絕大部分係在頭部部位，
      並造成顱骨骨折，足見被害人施葉春枝證述被告沈朝文係
      持斧頭朝其頭部猛力揮砍之情，應與事實相符；復依義大
      醫院99年11月4 日函所示（見原審訴字卷第38頁），被害
      人施葉春枝於98年11月23日急診就醫時，受有左耳後頭皮
      裂傷及顱骨破裂之傷勢，若以一般醫學知識及病患之年齡
      、性別與健康情形等因素綜合研判，若未能及時獲得救治
      ，可能因失血過多或感染而有致死之危險。是被告沈朝文
      逕持斧頭朝被害人施葉春枝頭部猛力揮砍，致被害人施葉
      春枝受有左耳後頭皮裂傷及顱骨破裂之傷勢，倘未及時救
      治可能因失血過多或感染而有致死之危險，被告沈朝文有
      殺人之故意及行為，甚為顯明，至被告沈朝文辯稱其並無
      殺人之意，無非卸責之詞，不足採取。
    (三)被告沈朝文固另辯稱其係見施吉賢衝向其住處門口，誤認
      施吉賢將不利其妻子，故揮舞斧頭阻止施吉賢，不慎揮砍
      施吉賢手臂受傷，並無殺施吉賢之意等語。然被害人施吉
      賢係於其母即被害人施葉春枝遭被告沈朝文砍殺倒地後始
      經鄰人呼叫而外出，被害人施吉賢旋為其母即被害人施葉
      春枝止血，被告沈朝文見被害人施吉賢，復持斧頭衝向被
      害人施吉賢揮砍等情，已經證人劉台成於本院審理中結證
      明確（見本院卷第77－79頁），是被告沈朝文上開所辯，
      乃與事實不符，無可採取。再參以被害人施吉賢匆忙為其
      母親即被害人施葉春枝止血之際，被告沈朝文竟持斧頭由
      上而下逕向被害人施吉賢頭部揮砍，經被害人施吉賢閃避
      後，再度進逼被害人施吉賢，仍持斧頭由上而下向被害人
      施吉賢頭部揮砍，嗣見被害人施吉賢無處可退，被告沈朝
      文猶持斧頭朝被害人施吉賢揮砍，被害人施吉賢因而以手
      臂護頭致受有左前臂開放性傷口2 公分，被告沈朝文其後
      遭證人劉台成制止拉開始未繼續揮砍被害人施吉賢等情，
      已經證人即被害人施吉賢及證人劉台成結證在卷（見原審
      訴字卷第92－124 頁、見本院卷第77－79頁），是被害人
      施吉賢該時既未持有任何器物足以保護自身安全，被告沈
      朝文竟持斧頭朝被害人施吉賢之頭部揮砍，其本己經證人
      劉台成拉開現場，僅因見施吉賢即極力擺脫證人劉台成之
      攔阻，已見其攻擊施吉賢之犯意甚堅，且三番二次追擊朝
      頭部部位揮砍被害人施吉賢，直至遭人劉台成制止始罷手
      ，被告沈朝文有殺被害人施吉賢之意，且殺意甚堅，即可
      認定。至證人劉台成於原審審理中雖結證稱見被告沈朝文
      持斧頭揮了1 下等語（見原審訴字卷第107 頁），於本院
      審理中則結證稱其見被告沈朝文持斧頭揮砍2 下等語（見
      本院卷第77頁反面），而證人被害人施吉賢於偵查中結證
      稱：「他（指被告沈朝文）第1 下我用手擋著，第2 下他
      要從我的頭部砍下去」，已經本院勘驗偵查錄音光碟及製
      作勘驗筆錄已明（見本院卷第57頁），復於原審審理中結
      證稱被告沈朝文持斧頭共砍3 下等語（見原審訴字卷第12
      4 頁），固略有不符，惟證人劉台成於原審及本院審理中
      亦結證稱其只顧上前拉開被告沈朝文等語（見原審訴字卷
      第106 頁、本院卷第77頁反面），是證人劉台成或因急欲
      阻止被告沈朝文行兇，致未全心注意被告沈朝文揮砍次數
      ，並不違常情，自以證人即被害人施吉賢證述親身經歷較
      為可取，而證人即被害人施吉賢於偵查僅簡略敘述，不及
      原審審理中之證述詳細，況證人即被害人施吉賢於偵查及
      原審審理中就被告沈朝文持斧頭砍殺其頭部之主要情節均
      證述一致，證人即被害人施吉賢於原審審理中結證所稱即
      屬較可採。另被害人施吉賢固僅受有左前臂開放性傷口2
      公分，但依證人劉台成於本院審理中結證所稱被害人施吉
      賢該時係蹲在路旁機車後方躲避（見本院卷第79頁），被
      害人施吉賢始未受重大傷害，尚不得因此反謂被告沈朝文
      無殺人之意及行為。
    綜上所述，被告沈朝文先後持斧頭著手砍殺被害人施葉春枝
    、施吉賢，均未造成死亡結果，事證明確，犯行堪以認定。
四、核被告沈朝文先後所為，均係犯刑法第271 條第2 項、第1
    項之殺人未遂罪。被告沈朝文先後二次殺人未遂犯行，時間
    有別，對象不同，顯屬基於各別犯意而先後為之，應予分論
    併罰。又被告沈朝文2 次殺人均未發生死亡結果，乃各依刑
    法第25條第2 項規定減輕其刑。再被告沈朝文於殺被害人施
    葉春枝、施吉賢未遂後，於有偵查犯罪職權之機關或公務員
    發覺前，主動至高雄市政府警察局岡山分局嘉興派出所向員
    警呂錦河自首一節，業據證人劉台成於原審審理中結證稱被
    告沈朝文於員警到達現場前已由鄰居載往派出所等語（見原
    審訴字卷第108 頁）；證人吳永福於原審審理中結證稱其騎
    機車載被告沈朝文至嘉興派出所，約一分鐘到達，時間約當
    日下午7 時15分許，經值班員警呂錦河詢問有何事後，被告
    沈朝文即向員警呂錦河陳述事發經過等語（見原審訴字卷第
    183 －189 頁）；證人即員警呂錦河於原審審理中亦結證稱
    被告沈朝文到達派出所時，有表示其姓名及殺人之事等語（
    見原審訴字卷第196 頁）；證人即員警洪仁意於原審審理中
    結證稱其約於當日下午7 時25分得知行為人為被告沈朝文，
    並於當日下午7 時30分以無線電通報呂錦河等語（見原審訴
    字卷第202 頁）；另參以高雄縣政府警察局（已改制為高雄
    市政府警察局）指揮中心受理110 報案紀錄單所記載，98年
    11月23日下午7 時7 分21秒有民眾報案請求協助，地點在高
    雄市岡山區興北巷617 弄8 號，轄區嘉興派出所於同日下午
    7 時12分接獲通報，員警洪仁意於同日下午7 時15 分 到達
    現場處理，此有該報案紀錄單在卷足憑（見原審訴字卷第16
    1 頁），而上開報案民眾於報案電話中僅請求派救護車至高
    雄市岡山區興北巷617 弄8 號，並未說明發生何事，亦據原
    審勘驗報案電話錄音光碟及製作勘驗筆錄在卷可參（見原審
    訴字卷第204 、218 頁）。綜上各情，足見被告沈朝文於員
    警洪仁意得知其殺人未遂犯罪前，已先向員警呂錦河供承殺
    人未遂犯行，應符合自首要件，爰各依刑法第62條前段之規
    定再遞減輕其刑。
五、原審認被告沈朝文罪證明確，因而適用刑法第271 條第2 項
    、第1 項、第25條第2 項、第62條前段規定，並審酌被告沈
    朝文因懷疑其女兒離家出走與被害人施葉春枝之子有關，並
    懷疑被害人施葉春枝對外張揚係其女兒自願與男友私奔，損
    及其家譽，復不滿被害人施葉春枝之回應，竟因此持利斧先
    後砍殺被害人施葉春枝及施吉賢，惡性非輕，且被害人施葉
    春枝倘未能及時獲得救治，可能因失血過多或感染而有致死
    之危險，所生危害重大，事後又未賠償被害人施葉春枝、施
    吉賢而達成和解，自首殺人後復於偵查及審理中否認殺意，
    惟衡以被告沈朝文前未曾犯罪，有臺灣高等法院被告前案紀
    錄表在卷可按，素行尚可，教育程度國中畢業，現為春紀股
    份有限公司負責人，家境小康，有受詢問人基本資料表在卷
    可參（見警卷第1 頁），及其犯罪時所受之刺激、犯罪之手
    段、與被害人之關係、犯罪後之態度、被害人所受傷害程度
    之輕重等一切情狀，分別量處有期徒刑6 年、3 年，並定應
    執行刑有期刑8 年；並敘明扣案斧頭1 把屬被告沈朝文所有
    及供犯罪使用，業據被告沈朝文供明在卷（見原審訴字卷第
    205 頁），併諭知宣告沒收。其認事用法，核無不合，量刑
    亦屬允當。被告沈朝文上訴意旨否認犯殺人罪，指摘原判決
    不當，公訴人上訴意旨指摘原判決量刑過輕，均無理由，應
    予駁回。
據上論斷，應依刑事訴訟法第368條，判決如主文。
本案經檢察官劉玲興到庭執行職務。
中    華    民    國  100     年    8     月    11    日
                    刑事第八庭  審判長法  官  洪兆隆
                                      法  官  張盛喜
                                      法  官  郭玫利
以上正本證明與原本無異。
如不服本判決應於收受本判決後10日內向本院提出上訴書狀，其
未敘述上訴理由者，並得於提起上訴後10日內向本院補提理由書
狀（均須按他造當事人之人數附繕本）「切勿逕送上級法院」。
中    華    民    國  100     年    8     月    11    日
                                      書記官  梁美姿
附錄本判決論罪科刑法條
刑法第271 條第1 、2 項：
殺人者，處死刑、無期徒刑或10年以上有期徒刑。
前項之未遂犯罰之。